# 母公司吸收全资子公司，盛请陈版再帮助分析一下

提问人：yueryc 时间：2010-12-29 12:50:01
母公司吸收全资子公司，老问题，但仍希望大家讨论一下，能有个明确的结果。 一、会计处理 1 、作为投资收回 （ 1 ）以子公司账面价值确认，按照净资产与长投账面差额确认投资收益。 （ 2 ）以子公司公允价值确认，如房产、土地进行评估等，按照评估值并入母公司账面，差额确认投资收益。 2 、作为吸收合并 以子公司账面价值确认，按照净资产与长投账面差额确认投资收益。 二、税务处理 1 、以清算业务处理 财税[2009]60号 要点 （ 1 ）全部资产均应按可变现价值或交易价格，确认资产转让所得或损失。 （ 2 ）企业的全部资产可变现价值或交易价格，减除资产的计税基础、清算费用、相关税费，加上债务清偿损益等后的余额，为清算所得。企业应将整个清算期作为一个独立的纳税年度计算清算所得。 （ 3 ）被清算企业的股东分得的剩余资产的金额，其中相当于被清算企业累计未分配利润和累计盈余公积中按该股东所占股份比例计算的部分，应确认为股息所得；剩余资产减除股息所得后的余额，超过或低于股东投资成本的部分，应确认为股东的投资转让所得或损失。被清算企业的股东从被清算企业分得的资产应按可变现价值或实际交易价格确定计税基础。 分析：作为清算时，子公司应按照公允价值确认资产转让收益，并确认清算所得缴纳企业所得税。同时，母公司以公允价值作为计税基础，清算后剩余资产作为分配所得，其中相当于股息所得部分的免于交税（母子公司税率相同时），其他作为股权转让所得计入应纳税所得额。 2 、以重组业务处理 财税[2009]59号 要点 “企业合并，企业股东在该企业合并发生时取得的股权支付金额不低于其交易支付总额的85%，以及同一控制下且不需要支付对价的企业合并，可以选择按以下规定处理：
1.合并企业接受被合并企业资产和负债的计税基础，以被合并企业的原有计税基础确定。 2.被合并企业合并前的相关所得税事项由合并企业承继。 3.可由合并企业弥补的被合并企业亏损的限额=被合并企业净资产公允价值×截至合并业务发生当年年末国家发行的最长期限的国债利率。 4.被合并企业股东取得合并企业股权的计税基础，以其原持有的被合并企业股权的计税基础确定。” 分析：子公司不确认清算所得，合并前的相关所得税事项由母公司承继。母公司以子公司原账面价值确认。如果认为其适用重组业务，但不符合特殊性税务处理的，则母子公司按照清算处理，以公允价值确认。
那么本人认为： 1 、如果会计上作为投资收回，税法上作为清算或普通重组业务，那么在税法上子公司将以公允价值进行清算，母公司吸收合并的资产、负债也以公允价值作为计税基础。这样的情况下，会计上也应以公允价值计量，并确认相关的投资收益，保持与税法的一致性。否则，母公司若以账面价值计量，会计与税法将产生较大的时间性差异，且该差异是否能获得税局认可也存在较大不确定性。 疑问： （ 1 ）目前税法的企业合并，我本人认为是包含母子公司吸收合并的。 （ 2 ）母子公司合并，并保持业务持续经营，以公允价值计量收益易使得上市公司操纵利润。 2 、如果会计上作为投资收回，税法上作为重组业务，且符合特殊性税务处理，那么在税法上以账面价值计量确认，会计上也适宜以账面价值计量。 疑问；重组业务特殊性税务处理母子公司是不需要计算缴纳企业所得税的，但如果会计上作为投资收回，确认了投资收益（或损失），那么母公司投资收益或损失是否并入应纳税所得？如何进行纳税调整？ 3 、如果会计上作为同一控制下吸收合并，那么税法上作为清算或普通重组业务的可能性就基本不存在了。从目前看，会计上的吸收合并和新设合并，税法上均作为企业合并。而且部分证据证明，税法上将母子公司直接吸收合并作为企业合并的一种。所以会计上若纳入同一控制下吸收合并，则与税法将保持一致。 如果会计上作为同一控制下吸收合并，税法上作为重组业务，且符合特殊性税务处理，那么会计、税法均以账面价值计量确认，双方保持高度一致。会计不确认相关投资收益，而作为资本公积或留存收益处理。
[ 本帖最后由 yueryc 于 2010-12-29 18:58 编辑 ]

回答人：chenyiwei
抱歉，我对 59 号文的研究不多，好像税务上对母公司吸收合并子公司是否适用 59 号文的重组规定也是有争议的。关于税务问题的处理，还是建议先到税务版面搜索一下看看，也请其他有实务经验的网友协助一下，谢谢。